ACORDAO-COMPLETO-2524694

ACÓRDÃO 1079/2022 ATA 6/2022 - SEGUNDA CÂMARA

VISTOS, relatados e discutidos estes autos, que nesta fase processual, tratam de recurso de reconsideração interposto por Sérgio Barreto de Miranda em face do Acórdão 4382/2020-TCU-Segunda Câmara, rel. Min. Subst. Marcos Bemquerer Costa, prolatado nos autos desta tomada de contas especial instaurada pela Caixa Econômica Federal - Caixa em desfavor de Carlos Frederico de Lemos Moreira Lima e do ora recorrente, ex-Prefeitos do Município de Panelas/PE, nos períodos de, respectivamente, 2005-2008 e 2009-2016, em decorrência da inexecução do objeto pactuado mediante o Contrato de Repasse 0215.151-77/2006 (Siafi 588106) , celebrado em 29/12/2006, com vigência inicial até 17/10/2007, depois sucessivamente prorrogada até 29/12/2011;
ACORDAM os Ministros do Tribunal de Contas da União, reunidos em Sessão da 2ª Câmara, ante as razões expostas pelo Relator, em:
9.1. com fundamento nos artigos 32, inciso I, e 33, da Lei 8.443/1992 combinado com o art. 285 do Regimento Interno do TCU, conhecer do recurso de reconsideração interposto por Sérgio Barreto de Miranda em face do Acórdão 4382/2020-TCU-Segunda Câmara para, no mérito, negar-lhe provimento;
9.2. dar ciência à recorrente do inteiro teor desta deliberação.

Recurso de reconsideração interposto por Sérgio Barreto de Miranda (peça 75) contra o Acórdão 4382/2020-TCU-2ª Câmara, rel. Min. Subst. Marcos Bemquerer Costa (peça 60).

Segunda Câmara

Município de Panelas - PE.

3. Interessados/Responsáveis/Recorrentes:
3.1. Interessados: Caixa Econômica Federal (00.360.305/0001-04); Ministério da Integração Nacional (extinta) ().
3.2. Responsáveis: Carlos Frederico de Lemos Moreira Lima (XXX.159.474-XX); Sergio Barreto de Miranda (XXX.051.824-XX).
3.3. Recorrente: Sergio Barreto de Miranda (XXX.051.824-XX).

13.1. Ministros presentes: Bruno Dantas (Presidente), Augusto Nardes, Aroldo Cedraz e Antonio Anastasia (Relator).
13.2. Ministros-Substitutos presentes: Marcos Bemquerer Costa e André Luís de Carvalho.

ANTONIO ANASTASIA

Ministro-Substituto Marcos Bemquerer Costa.

Transcrevo, na íntegra, a instrução produzida no âmbito da Serur, com a qual se manifestaram de acordo o seu dirigente e o Ministério Público junto ao TCU, representado pelo Subprocurador-Geral Paulo Soares Bugarin (peças 107-109) :
1.	Trata-se de recurso de reconsideração interposto por Sérgio Barreto de Miranda (peça 75) contra o Acórdão 4382/2020-TCU-Segunda Câmara, rel. Min. Subst. Marcos Bemquerer Costa (peça 60) . A deliberação recorrida apresenta o seguinte teor:
ACORDAM os Ministros do Tribunal de Contas da União, reunidos em sessão da 2ª Câmara, ante as razões expostas pelo Relator, em:
9.1. com fundamento nos arts. 1º, inciso I, 16, inciso III, alínea c, 19, caput, e 23, inciso III, da Lei 8.443/1992, julgar irregulares as contas dos Srs. Carlos Frederico de Lemos Moreira Lima e Sérgio Barreto de Miranda e condená-los solidariamente ao pagamento das quantias a seguir indicadas, acrescidas da atualização monetária e dos juros de mora, calculados a partir das datas especificadas até a efetiva quitação, nos termos da legislação em vigor, fixando-lhes o prazo de 15 (quinze) dias, a contar do recebimento da notificação, para que comprovem, perante o Tribunal (art. 214, inciso III, alínea a, do Regimento Interno/TCU) , o recolhimento da dívida ao Tesouro Nacional: 
	Data 
	Valor histórico (R$) 

	22/7/2008
	39.206,46

	21/8/2008
	20.946,00

	18/9/2008
	41.439,32

9.2. aplicar, individualmente, aos Srs. Carlos Frederico de Lemos Moreira Lima e Sérgio Barreto de Miranda a multa prevista nos arts. 19, caput, e 57 da Lei 8.443/1992, no valor de R$ 20.000,00 (vinte mil reais) , fixando-lhes o prazo de 15 (quinze) dias, a contar das notificações, para que comprovem, perante o Tribunal (art. 214, inciso III, alínea a, do Regimento Interno/TCU) , o recolhimento da dívida ao Tesouro Nacional, atualizada monetariamente desde a data do presente Acórdão até a data do efetivo recolhimento, se for paga após o vencimento, na forma da legislação em vigor;
9.3. autorizar, caso requerido, nos termos do art. 26 da Lei 8.443/1992, o parcelamento das dívidas em até 36 (trinta e seis) parcelas mensais e sucessivas, sobre as quais incidirão os correspondentes acréscimos legais (débito: atualização monetária e juros; multa: atualização monetária) , esclarecendo aos responsáveis que a falta de pagamento de qualquer parcela importará no vencimento antecipado do saldo devedor (art. 217, § 2º, inciso II, do RI/TCU) , sem prejuízo das demais medidas legais;
9.4. autorizar, desde logo, a cobrança judicial das dívidas a que se referem os subitens 9.1.e 9.2 deste Acórdão, caso não atendidas as notificações, com fulcro no art. 28, inciso II, da Lei 8.443/1992;
9.5. remeter cópia deste Acórdão à Procuradoria da República no Estado de Pernambuco, com fundamento no § 3º do art. 16 da Lei 8.443/1992 e no § 7º do art. 209 do Regimento Interno/TCU.
HISTÓRICO
2.	Cuidam os autos de tomada de contas especial instaurada pela Caixa Econômica Federal - Caixa em desfavor de Carlos Frederico de Lemos Moreira Lima e Sérgio Barreto de Miranda, ex-Prefeitos do Município de Panelas/PE, nos períodos de, respectivamente, 2005-2008 e 2009-2016, em decorrência da inexecução do objeto pactuado mediante o Contrato de Repasse 0215.151-77/2006 (Siafi 588106) , celebrado em 29/12/2006, com vigência inicial até 17/10/2007 (peça 1, p. 25-31) , depois sucessivamente prorrogada até 29/12/2011 (peça 1, p. 6) .
3.	A avença tinha por objeto a "reconstrução de ponte sobre o Riacho do Mel e das passagens molhadas dos Sítios Caninana e Chata", com cronograma de execução de três meses. Para essa finalidade, foram previstos R$ 316.849,50, sendo R$ 291.000,00 à conta da contratante e R$ 25.849,50 referentes à contrapartida do contratado (Cláusula Quarta, peça 1, p. 26) . Desse valor, R$ 106.660,30 foram desbloqueados, em três parcelas, entre 22/7 e 18/9/2008 (peça 1, p. 6) .
4.	Por meio de vistoria in loco realizada em 27/8/2008, verificou-se, ainda durante a gestão de Carlos Frederico Lima, a execução de 38,27% do objeto contratado (Relatório de Acompanhamento de Empreendimento - RAE de 2/9/2008, peça 1, p. 55-56) . Já na gestão de Sérgio Miranda, verificou-se, por meio de nova vistoria, que o objeto não apresentava evolução física (RAE de 25/3/2009, peça 1, p. 61-62) , o que evidencia que se encontrava abandonado.
5.	Por meio de notificações enviadas em 2012 (peça 1, p. 75-84) , a Caixa apontou várias pendências que deveriam ser sanadas para que se realizasse a reprogramação contratual e o contratado pudesse dar prosseguimento à execução do objeto. No entanto, não foram atendidas pelo responsável.
6.	Por fim, o saldo do repasse e os correspondentes rendimentos de aplicação financeira, no valor de R$ 306.528,07, foram restituídos à Conta Única da União, em 4/7/2014 (peça 1, p. 97) .
7.	Após o trâmite normal do processo, foi proferido o Acórdão 4382/2020-TCU-Segunda Câmara, por meio do qual, como visto acima, os dois responsáveis tiveram suas contas julgadas irregulares e foram condenados, solidariamente, ao pagamento de débito correspondente às três parcelas desbloqueadas, acrescido de atualização monetária e de juros de mora, bem como, individualmente, da multa do art. 57 da Lei 8.443/1992.
8.	Inconformado, Sérgio Barreto de Miranda interpõe recurso de reconsideração, que é objeto do presente exame.
EXAME DE ADMISSIBILIDADE
9.	Reitera-se o exame preliminar de admissibilidade (peças 76-77) , acolhido por despacho do relator, Exmo. Ministro Raimundo Carreiro, que conheceu do recurso, suspendendo os efeitos dos itens 9.1, 9.2 e 9.4 do acórdão recorrido, em relação a todos os devedores solidários (peça 80) .
EXAME técnico
10.	Delimitação
10.1.	A presente instrução tem por objeto apreciar:
a)	em preliminar, a prescrição das pretensões punitiva e de ressarcimento;
b)	no mérito, a responsabilidade do prefeito sucessor pela conclusão de obra iniciada na gestão anterior.
PRELIMINAR
11.	A prescrição das pretensões punitiva e de ressarcimento.
11.1.	Análise:
11.2.	Procede-se à análise desse tema, apesar de não ter sido levantado pelo recorrente, em observância à orientação desta secretaria e por se tratar de matéria de ordem pública.
11.3.	No exame da prescrição, a Serur tem adotado os entendimentos detalhados na peça 106, que contém estudo e pronunciamentos anteriores da secretaria sobre o tema. Nessas manifestações estão desenvolvidas as seguintes premissas, que serão utilizadas no presente exame:
	a)  ao julgar o RE 636886, o STF conferiu nova interpretação ao art. 37, § 5º, da Constituição Federal, fixando a tese de que "é prescritível a pretensão de ressarcimento ao erário fundada em decisão de Tribunal de Contas";
	b)  as pretensões punitiva e de ressarcimento devem observar o mesmo regime na atividade de controle externo, dado o objetivo comum da prescrição, de fixar prazo para o Tribunal de Contas agir, para caracterizar o ilícito, identificar seu autor, dimensionar as consequências da conduta e impor as consequências legais, independentemente de tais consequências terem natureza punitiva ou ressarcitória;
	c)  até que sobrevenha norma específica, entende-se que a prescrição das pretensões punitiva e de ressarcimento, no processo de controle externo, deve observar o regime da Lei 9.873/1999, na linha dos recentes pronunciamentos do STF a respeito. Assim, sem prejuízo de se realizar o exame da prescrição também segundo o prazo decenal previsto no Código Civil, o critério adotado, na formulação da proposta de encaminhamento, será o da Lei 9.873/1999.
	Análise da prescrição segundo os critérios do Código Civil
11.4.	No que se refere à pretensão punitiva, o TCU tem tradicionalmente aplicado os critérios definidos no Acórdão 1441/2016-TCU-Plenário, redator Ministro Walton Alencar Rodrigues, que, em incidente de uniformização de jurisprudência, orientou-se pela aplicação do Código Civil. Por esse acórdão, em linhas gerais, a prescrição subordina-se ao prazo geral de dez anos (CC, art. 205) , contado a partir da data da entrega da prestação de contas ou do dia seguinte ao término do prazo final para a entrega (a que ocorrer primeiro) e interrompido pelo ato que ordenar a citação, a audiência ou a oitiva da parte.
11.5.	No caso em exame, não ocorre a prescrição segundo esses critérios, uma vez que a citação do responsável foi ordenada em 18/7/2018 (pronunciamento do Secretário de Controle Externo de Tomada de Contas Especial, à peça 6) , menos de dez anos depois do dia seguinte ao término do prazo para apresentação da prestação de contas final dos recursos repassados, em 27/2/2012 (60 dias após o término da vigência do ajuste, em 29/12/2011) (peça 1, p. 6 e 29) .
11.6.	Assim, conclui-se que não está prescrita a possibilidade de aplicação de multa, de acordo com os parâmetros do Código Civil, conforme explicitados no Acórdão 1441/2016-TCU-Plenário.
	Análise da prescrição pelo regime da Lei 9.873/1999
11.7.	Para aplicação das premissas fixadas na Lei 9.873/1999 ao caso em exame, é preciso considerar os seguintes parâmetros:
	Termo inicial:
11.8.	Em seu art. 1º, a Lei 9.873/1999 determina que o prazo prescricional se inicia a partir "da data da prática do ato ou, no caso de infração permanente ou continuada, do dia em que tiver cessado". No caso de convênios e instrumentos congêneres, a prescrição do ressarcimento só começa a fluir a partir do momento em que forem prestadas as contas, mesmo que já esteja vencido o prazo para tanto, ou da data do primeiro ato de apuração do fato omissivo, o que ocorrer primeiro (como enfatizado pelo STF no voto do ministro Roberto Barroso, no MS 32201, assim como no voto do ministro Gilmar Mendes, no RE 636886) .
11.9.	Segundo esse critério, considerando que, no caso, se trata de contrato de repasse em que não houve prestação de contas final, o termo inicial de prescrição deu-se em 27/8/2008, data da primeira vistoria in loco que verificou a falta de execução integral do objeto pactuado.
	Prazo:
11.10.	A Lei 9.873/1999 apresenta um prazo geral, de cinco anos (art. 1º) , e um prazo especial, previsto no art. 1º, § 2º, a saber: "quando o fato objeto da ação punitiva da Administração também constituir crime, a prescrição reger-se-á pelo prazo previsto na lei penal". Porém, o Superior Tribunal de Justiça possui sólida jurisprudência no sentido de que a "pretensão punitiva da Administração Pública em relação a infração administrativa que também configura crime em tese somente se sujeita ao prazo prescricional criminal quando instaurada a respectiva ação penal" (REsp 1116477/DF, relator Min. Teori Albino Zavascki, 1ª Turma, DJe 22/8/2012) . Como não se tem notícia da proposição de ação penal contra qualquer dos responsáveis acerca dos fatos de que se trata no presente processo, fica afastada essa possibilidade.
	Prescrição intercorrente:
11.11.	Nos termos do art. 1º, § 1º, da Lei 9.873/1999, opera-se a prescrição intercorrente se o processo ficar paralisado por mais de três anos, aguardando "julgamento ou despacho".
11.12.	Note-se que há correlação entre essa hipótese e as causas de interrupção da prescrição do art. 2º. Com efeito, uma vez interrompida a prescrição por alguma das hipóteses do art. 2º, o processo não pode ficar inativo, sem qualquer inovação processual relevante, por mais de três anos.
11.13.	A finalidade da prescrição intercorrente, com seu prazo próprio, é a de assegurar a eficiência e celeridade nas apurações administrativas. Seria contrária a essa finalidade a paralisação injustificada do processo por período maior que o triênio estabelecido para a hipótese.
	Interrupções:
11.14.	No regime da Lei 9.873/1999, verificam-se causas interruptivas da prescrição, listadas a seguir:
	1) Interrupção por ato inequívoco de apuração do fato ou por ato que promove o andamento do processo: trata-se da interrupção da prescrição "por qualquer ato inequívoco, que importe apuração do fato" (Lei 9.873/1999, art. 2º, II) ou por atos que evitam a paralisação do processo, prevenindo a prescrição intercorrente, como despacho e julgamento (Lei 9.873/1999, art. 1º, § 1º) . No caso, por esse fundamento, a prescrição foi interrompida, entre outros:
1.1)	pela realização de nova vistoria in loco, em 25/3/2009 (peça 1, p. 61-62) ;
1.2)	pelo encaminhamento de notificações ao recorrente cobrando providências sobre as pendências na reprogramação contratual, em 23/1/2012 (peça 1, p. 78-79) e 14/5/2012 (peça 1, p. 82-84) ;
1.3)	pela instauração de tomada de contas especial pela Caixa, em 2/7/2014 (peça 1, p. 5) ;
1.4)	pela autuação da presente TCE neste tribunal, em 14/3/2017.
	2)	Interrupção pela citação ou audiência do acusado: trata-se da interrupção da prescrição "pela notificação ou citação do indiciado ou acusado, inclusive por meio de edital" (Lei 9.873/1999, art. 2º, I) . No caso, por esse fundamento, a prescrição foi interrompida em 24/8/2018, quanto a Carlos Frederico Lima (peças 8 e 12) , e em 24/5/2019, quanto a Sérgio Barreto de Miranda (peça 1, p. 35) .
	3)	Interrupção pela decisão condenatória recorrível (Lei 9.873/1999, art. 2º, inciso III) : por esse fundamento, houve a interrupção em 23/4/2020, data da sessão em que foi proferido o acórdão condenatório (peça 60) .
11.15.	Verifica-se, portanto, que, em relação ao termo inicial de prescrição, em 27/8/2008, o prazo de cinco anos foi sucessivamente interrompido, entre 2009 e 2020, pelos atos de apuração dos fatos praticados pela Caixa e pela instauração e processamento da TCE por este Tribunal.
11.16.	Além disso, evidencia-se que o presente feito não ficou paralisado por mais de três anos, pendente de julgamento ou despacho, seja na sua fase interna ou externa.
11.17.	Assim, demonstra-se que não haverá incidência da prescrição punitiva, seja a geral, seja a intercorrente, caso se adote como referência a Lei 9.873/1999, o que impõe como consequência, partindo-se da premissa de que a pretensão de ressarcimento segue as mesmas balizas, a conclusão de que também será viável a condenação ao ressarcimento dos prejuízos apurados nos autos.
	Conclusão sobre a prescrição
11.18.	No presente processo, por conseguinte, não haverá a ocorrência da prescrição, no caso de qualquer dos responsáveis, quer se adote o Código Civil ou a Lei 9.873/1999 como fundamento para análise.
MÉRITO
12.	A responsabilidade do prefeito sucessor pela conclusão de obra iniciada na gestão anterior.
12.1.	Alegações (peça 75, p. 13-18) :
12.2.	O recorrente foi prefeito de Panelas/PE no período de 1/1/2009 a 31/12/2016. O ajuste em liça teve toda a sua tramitação, desde a liberação dos recursos, em julho de 2008, até a sua paralisação e a sustação de todo e qualquer repasse, em setembro de 2008, ainda na gestão do seu antecessor. Em julho de 2014, o recorrente devolveu à União o valor que estava depositado na conta do convênio.
12.3.	O recorrente não utilizou esses recursos por entender que os reparos necessários para corrigir os defeitos apontados pela Caixa demandariam quantia muito maior.
12.4.	O Tribunal de Contas da União se posicionou em diversas ocasiões sobre a responsabilização do ex-gestor em cujo mandato a despesa seja realizada.
12.5.	A impossibilidade de se responsabilizar o recorrente pelos atos praticados por seu antecessor decorre também do princípio da incontagiabilidade ou intransmissibilidade da pena (Constituição Federal, art. 5º, inc. XLV) , que não se restringe a infrações penais.
12.6.	Não é possível responsabilizar o recorrente por ter deixado de dar continuidade à obra, quando ela já estava paralisada e tinha sido bloqueado o acesso aos recursos do convênio.
12.7.	A responsabilização com base no princípio da continuidade administrativa importa em aplicação de responsabilidade objetiva.
12.8.	Portanto, não existe nexo causal entre a atuação do recorrente e o dano ao erário oriundo do mau uso dos valores do convênio considerado.
12.9.	Análise:
12.10.	A jurisprudência desta Corte de Contas consolidou-se no sentido de que:
A responsabilidade do prefeito sucessor fica caracterizada quando, com recursos garantidos para tal e sem fundamento técnico de inviabilidade, não retomar obra iniciada e não acabada pelo seu antecessor, por implicar desperdício de recursos públicos e contrariar o princípio da continuidade administrativa.
Acórdão 9423/2021-TCU-Primeira Câmara, rel. Benjamin Zymler.
12.11.	No mesmo sentido, entre outros, o Acórdão 2900/2012-TCU-Primeira Câmara, rel. Weder de Oliveira;, e os Acórdãos 10968/2015, rel. Ana Arraes, 13590/2016, rel. Marcos Bemquerer;, 4828/2018, rel. Aroldo Cedraz, 3067/2019, rel. Marcos Bemquerer, 4382/2020, idem, e 5867/2021, rel. Aroldo Cedraz, todos da 2ª Câmara.
12.12.	Ora, é bastante claro que o caso em exame se enquadra perfeitamente na hipótese delineada nesses precedentes. O recorrente, no início de sua gestão, em 2009, recebeu o objeto pactuado com a execução em cerca de 40% e bastante atrasada, visto que tinha previsão inicial de conclusão até 17/10/2007 (vigência inicial do ajuste) . Nada obstante, tratava-se de obra relativamente simples, consistindo basicamente na reconstrução de uma ponte de valor módico, com cronograma de execução de apenas 180 dias (peça 1, p. 17) . Os recursos desbloqueados correspondiam a cerca de 33% do valor contratado, tendo o restante ficado disponível para desbloqueio durante a gestão do recorrente.
12.13.	Portanto, o recorrente, no início de sua gestão, tinha recursos em proporção mais que suficiente para a conclusão das obras previstas, que não se revestiam de maior complexidade. Alega que necessitaria de quantia muito maior para realizar os reparos necessários para sanar as pendências apontadas pela Caixa, mas não apresenta qualquer levantamento ou orçamento que comprove a veracidade dessa assertiva.
12.14.	Essa alegação fica ainda menos crível quando se verifica que o recorrente assinou três termos aditivos de prorrogação da vigência do contrato de repasse (em 30/5/2009, 30/6/2010 e 30/6/2011, peça 1, p. 38, 40-41 e 43-44) , estendendo-a até 29/12/2011, e solicitou reprogramação do contrato, conforme relatado pela Caixa em 2012 (peça 1, p. 78) , mas não tomou qualquer providência para atender às recomendações da entidade. Ou seja, deixou escoar-se seu mandato sem tomar providências para ajustar as obras à suposta carência de recursos, pleitear mais recursos para concluí-la ou justificar a impossibilidade de fazê-lo. Assim, fica nítido seu descaso quanto à preservação dos recursos públicos investidos na obra por seu antecessor.
12.15.	Como bem expresso no voto complementar do Ministro Relator a quo (peça 61, p. 1-2) :
7.	O caso ora em análise é de inexecução parcial do objeto contratado, cuja vigência do ajuste abrangeu as gestões dos dois ex-Prefeitos.
8.	As parcelas que compõem o total do débito apurado foram efetivamente liberadas e gastas na gestão do Sr. Carlos Frederico de Lemos Moreira Lima (...) . Porém, o sucessor Prefeito Sérgio Barreto de Miranda herdou o ajuste em plena vigência, com parte das obras executadas e saldo restante da avença, cabendo-lhe, por força dos princípios da continuidade administrativa e da eficiência, bem gerir o aludido Contrato de Repasse de forma a conduzi-lo a bom termo na concretização do interesse público.
9.	Não o fez. Foi omisso, deixou de adotar as medidas necessárias seja para retomar a execução da obra paralisada, seja para reparar os defeitos construtivos indicados pela CAIXA ou ainda para justificar tecnicamente perante o concedente eventual impossibilidade de dar continuidade na realização das obras. Preferiu o ex-gestor nada fazer, optou pela atuação mais cômoda, deixando o saldo do ajuste aplicado na conta específica para, ao final, efetuar a devolução ao concedente.
10.	Esse tipo de gestão de recursos públicos não atende ao interesse público, não cumpre o princípio da eficiência tampouco o da continuidade administrativa (...) . Isso não é gestão, e sim deszelo na gestão de recursos públicos (...) .
12.16.	Assim, o recorrente não foi condenado pela gestão das parcelas desbloqueadas, que ficou inteiramente a cargo de seu antecessor, mas por não ter dado continuidade à obra, sem qualquer justificativa, sendo que tinha os meios para fazê-lo.
12.17.	Não procede o argumento de que o ajuste teve toda a sua tramitação durante a gestão precedente. Como visto, o recorrente promoveu sua prorrogação por três vezes, solicitou sua reprogramação e, alertado sobre as medidas necessárias para a sua retomada, nem sequer encaminhou resposta à Caixa.
12.18.	Note-se, aliás, que as gestões da Caixa para a reprogramação da obra se deram entre 2010 e 2012 (peça 1, p. 75-84) , sendo falsa a alegação de que os recursos para a sua execução teriam sido bloqueados quando de sua paralisação, em 2008, como dá a entender o recorrente.
12.19.	Sobre os pronunciamentos anteriores desta Corte sobre a responsabilização do ex-gestor em cujo mandato a despesa seja realizada, o Ministro Relator já esclareceu que (peça 61, p. 1) :
6.	(...) não se trata aqui de omissão no dever de prestar contas de contrato de repasse firmado em gestão anterior, cujo prazo final para fazê-lo tenha vencido na gestão do Prefeito sucessor. Fosse este o caso, seria aplicável a Súmula de Jurisprudência do TCU 230, em sua versão original, bem como os precedentes, mencionados no parecer do Subprocurador-Geral Lucas Rocha Furtado, no sentido de não imputar débito ao sucessor omisso no dever de prestar contas de convênio/contrato de repasse cujos recursos foram recebidos e administrados por seu antecessor. (...) 
12.20.	Tampouco se trata de transmissibilidade da pena, pois, repita-se, o recorrente não foi condenado pela má aplicação dos recursos desbloqueados, como seu antecessor, mas por deixar de dar continuidade à obra ou de apresentar justificativa técnica para não fazê-lo. Não cabe falar, portanto, em transmissão da condenação do antecessor ao sucessor, pois ambos praticaram delitos inteiramente diversos, ainda que complementares.
12.21.	Também não há falar em responsabilização objetiva, pois ficou claramente evidenciada a culpa do recorrente por deixar, injustificadamente, de dar continuidade à obra, provocando a perda dos recursos públicos nela investidos durante a gestão anterior, motivo pelo qual deve permanecer sua condenação a ressarci-los, em solidariedade com seu antecessor.
CONCLUSÃO
13.	Das análises anteriores, conclui-se que:
a)	o Supremo Tribunal Federal, no julgamento do RE 636886, conferiu nova interpretação ao art. 37, § 5º, da Constituição Federal, fixando a tese de que "é prescritível a pretensão de ressarcimento ao erário fundada em decisão de Tribunal de Contas";
b)	o Código Civil e a Lei 9.873/1999 constituem as duas alternativas que, de forma mais consistente, polarizam os debates acerca do regime de prescrição a ser observado no processo de controle externo;
c)	na situação em exame, não ocorre prescrição, no caso de qualquer dos responsáveis, quer se adote o Código Civil ou a Lei 9.873/1999 como fundamento para análise;
d)	o recorrente, no início de sua gestão, tinha recursos em proporção mais que suficiente para a conclusão das obras previstas, que não se revestiam de maior complexidade;
e)	mesmo assim, deixou escoar-se seu mandato sem tomar providências para ajustar as obras à suposta carência de recursos, pleitear mais recursos para concluí-la ou justificar a impossibilidade de fazê-lo, demonstrando descaso quanto à preservação dos recursos públicos investidos na obra por seu antecessor;
f)	o recorrente não foi condenado pela gestão das parcelas desbloqueadas, que ficou inteiramente a cargo de seu antecessor, mas por não ter dado continuidade à obra, sem qualquer justificativa, sendo que tinha os meios para fazê-lo;
g)	não procede o argumento de que o ajuste teve toda a sua tramitação durante a gestão precedente, pois o recorrente promoveu sua prorrogação por três vezes, solicitou sua reprogramação e teve oportunidade de empreendê-la, entre 2010 e 2012;
h)	não se aplicam os precedentes jurisprudenciais acerca da responsabilização do ex-gestor em cujo mandato a despesa seja realizada, pois não se trata, aqui, de omissão no dever de prestar contas de ajuste firmado em gestão anterior;
i)	não cabe falar em transmissão da condenação do antecessor ao sucessor, pois ambos praticaram delitos inteiramente diversos, ainda que complementares;
j)	também não há falar em responsabilização objetiva, pois ficou claramente evidenciada a culpa do recorrente por deixar, injustificadamente, de dar continuidade à obra, provocando a perda dos recursos públicos nela investidos durante a gestão anterior.
14.	Com base nessas conclusões, propõe-se o conhecimento do recurso interposto para que lhe seja denegado provimento.
PROPOSTA DE ENCAMINHAMENTO
15.	Ante o exposto, submete-se à consideração superior a presente análise do recurso de reconsideração interposto por Sérgio Barreto de Miranda contra o Acórdão 4382/2020-TCU-Segunda Câmara, propondo-se, com fundamento nos arts. 32, inciso I, e 33, da Lei 8.443/1992 c/c o art. 285, caput e § 1º, do RI/TCU:
a)	conhecer do recurso e, no mérito, negar-lhe provimento; 
b)	dar conhecimento ao recorrente e aos demais interessados da decisão que vier a ser prolatada.
	É o relatório.

Walles Henrique de Oliveira Couto (24224/OAB-PE) e Alvaro Figueiredo Maia de Mendonça Junior (14.265/OAB-PE), representando Sergio Barreto de Miranda; Fernanda Edmilsa de Melo (40133/OAB-PE), Orlando Morais Neto (20826/OAB-PE) e outros, representando Carlos Frederico de Lemos Moreira Lima; Murilo Muraro Fracari (22.934/OAB-DF) e Andre Yokomizo Aceiro (175.337/OAB-SP), representando Caixa Econômica Federal.

Subprocurador-Geral Paulo Soares Bugarin.

RECURSO DE RECONSIDERAÇÃO EM TOMADA DE CONTAS ESPECIAL EM FACE DE ACÓRDÃO QUE JULGOU IRREGULARES AS CONTAS DO RECORRENTE, COM DÉBITO E MULTA, EM VIRTUDE DA INEXECUÇÃO PARCIAL DO OBJETO PACTUADO MEDIANTE CONTRATO DE REPASSE. CONHECIMENTO. NÃO PROVIMENTO.

TOMADA DE CONTAS ESPECIAL (TCE)

Secretaria de Recursos (Serur); Secretaria de Controle Externo de Tomada de Contas Especial (SecexTCE).

Trata-se de recurso de reconsideração interposto por Sérgio Barreto de Miranda (peça 75) em face do Acórdão 4382/2020-TCU-Segunda Câmara, rel. Min. Subst. Marcos Bemquerer Costa (peça 60) , prolatado nos autos desta tomada de contas especial instaurada pela Caixa Econômica Federal - Caixa em desfavor de Carlos Frederico de Lemos Moreira Lima e do ora recorrente, ex-Prefeitos do Município de Panelas/PE, nos períodos de, respectivamente, 2005-2008 e 2009-2016, em decorrência da inexecução do objeto pactuado mediante o Contrato de Repasse 0215.151-77/2006 (Siafi 588106) , celebrado em 29/12/2006, com vigência inicial até 17/10/2007 (peça 1, p. 25-31) , depois sucessivamente prorrogada até 29/12/2011 (peça 1, p. 6) . Referido acórdão ficou assim redigido:
ACORDAM os Ministros do Tribunal de Contas da União, reunidos em sessão da 2ª Câmara, ante as razões expostas pelo Relator, em:
9.1. com fundamento nos arts. 1º, inciso I, 16, inciso III, alínea c, 19, caput, e 23, inciso III, da Lei 8.443/1992, julgar irregulares as contas dos Srs. Carlos Frederico de Lemos Moreira Lima e Sérgio Barreto de Miranda e condená-los solidariamente ao pagamento das quantias a seguir indicadas, acrescidas da atualização monetária e dos juros de mora, calculados a partir das datas especificadas até a efetiva quitação, nos termos da legislação em vigor, fixando-lhes o prazo de 15 (quinze) dias, a contar do recebimento da notificação, para que comprovem, perante o Tribunal (art. 214, inciso III, alínea a, do Regimento Interno/TCU) , o recolhimento da dívida ao Tesouro Nacional: 
	Data 
	Valor histórico (R$) 

	22/7/2008
	39.206,46

	21/8/2008
	20.946,00

	18/9/2008
	41.439,32

9.2. aplicar, individualmente, aos Srs. Carlos Frederico de Lemos Moreira Lima e Sérgio Barreto de Miranda a multa prevista nos arts. 19, caput, e 57 da Lei 8.443/1992, no valor de R$ 20.000,00 (vinte mil reais) , fixando-lhes o prazo de 15 (quinze) dias, a contar das notificações, para que comprovem, perante o Tribunal (art. 214, inciso III, alínea a, do Regimento Interno/TCU) , o recolhimento da dívida ao Tesouro Nacional, atualizada monetariamente desde a data do presente Acórdão até a data do efetivo recolhimento, se for paga após o vencimento, na forma da legislação em vigor;
9.3. autorizar, caso requerido, nos termos do art. 26 da Lei 8.443/1992, o parcelamento das dívidas em até 36 (trinta e seis) parcelas mensais e sucessivas, sobre as quais incidirão os correspondentes acréscimos legais (débito: atualização monetária e juros; multa: atualização monetária) , esclarecendo aos responsáveis que a falta de pagamento de qualquer parcela importará no vencimento antecipado do saldo devedor (art. 217, § 2º, inciso II, do RI/TCU) , sem prejuízo das demais medidas legais;
9.4. autorizar, desde logo, a cobrança judicial das dívidas a que se referem os subitens 9.1.e 9.2 deste Acórdão, caso não atendidas as notificações, com fulcro no art. 28, inciso II, da Lei 8.443/1992;
9.5. remeter cópia deste Acórdão à Procuradoria da República no Estado de Pernambuco, com fundamento no § 3º do art. 16 da Lei 8.443/1992 e no § 7º do art. 209 do Regimento Interno/TCU.
A avença tinha por objeto a "reconstrução de ponte sobre o Riacho do Mel e das passagens molhadas dos Sítios Caninana e Chata", com cronograma de execução de três meses. Para essa finalidade, foram previstos R$ 316.849,50, sendo R$ 291.000,00 à conta da contratante e R$ 25.849,50 referentes à contrapartida do contratado (Cláusula Quarta, peça 1, p. 26) . Desse valor, R$ 106.660,30 foram desbloqueados, em três parcelas, entre 22/7 e 18/9/2008 (peça 1, p. 6) .
Por meio de vistoria in loco realizada em 27/8/2008, verificou-se, ainda durante a gestão de Carlos Frederico Lima, a execução de 38,27% do objeto contratado (Relatório de Acompanhamento de Empreendimento - RAE de 2/9/2008, peça 1, p. 55-56) . Já na gestão de Sérgio Miranda, verificou-se, por meio de nova vistoria, que o objeto não apresentava evolução física (RAE de 25/3/2009, peça 1, p. 61-62) , o que evidencia que se encontrava abandonado.
Por meio de notificações enviadas em 2012 (peça 1, p. 75-84) , a Caixa apontou várias pendências que deveriam ser sanadas para que se realizasse a reprogramação contratual e o contratado pudesse dar prosseguimento à execução do objeto. No entanto, não foram atendidas pelo responsável.
Por fim, o saldo do repasse e os correspondentes rendimentos de aplicação financeira, no valor de R$ 306.528,07, foram restituídos à Conta Única da União, em 4/7/2014 (peça 1, p. 97) .
Analisada a matéria, a Serur propõe, em pareceres uniformes, o conhecimento e não provimento do recurso, com o que concordou o Ministério Público junto ao TCU, representado nos autos pelo Subprocurador-Geral Paulo Soares Bugarin (peças 107-109) .
Estou de acordo com os pareceres emitidos nos autos tanto pela Serur quanto pelo Ministério Público junto ao TCU, por seus próprios fundamentos, sem prejuízo, no entanto, das seguintes considerações adicionais.
Assim como entenderam a Serur e o MPTCU, também entendo que não ocorreu a prescrição da pretensão ressarcitória nem a prescrição da pretensão punitiva, por qualquer dos critérios que adote, seja o prazo de 10 anos do art. 205 do Código Civil, conforme entendimento fixado pelo Acórdão 1441/2016-TCU-Plenário, redator Ministro Walton Alencar Rodrigues, relativamente à prescrição da pretensão punitiva, seja o prazo de 5 anos previsto na Lei 9.873/1999, conforme critério de contagem fixado pelo Supremo Tribunal Federal na ADI 5509, relator Ministro Edson Fachin, relativamente tanto à prescrição da pretensão punitiva quanto à prescrição da pretensão ressarcitória.
É a conclusão que se extrai dos fatos narrados nos autos.
Não houve a prescrição segundo a regra do art. 205 do Código Civil porque a citação do responsável foi ordenada em 18.07.2018 (peça 6) , oportunidade na qual o prazo prescricional foi interrompido, nos termos do inciso I do art. 202 do Código Civil, pois ocorreu menos de dez anos depois do dia seguinte ao término do prazo para apresentação da prestação de contas final dos recursos repassados, em 27.02.2012 (60 dias após o término da vigência do ajuste, em 29/12/2011) (peça 1, p. 6 e 29) .
No caso específico do recorrente, se for considerado o primeiro dia a partir do qual poderia ter agido e não o fez, dia 1°.01.2009, quando se iniciou o seu mandato como prefeito, a conclusão, com mais razão ainda, é pela não ocorrência da prescrição, pois a citação, como disse no parágrafo anterior, foi ordenada em 18.07.2018, ou seja, antes do vencimento do prazo prescricional de 10 anos.
Também não houve a prescrição, se considerado o prazo de 5 anos da Lei 9.873/1999, segundo o critério adotado pelo STF na ADI 5509, porque, após a posse do recorrente do cargo de prefeito, em 1°.01.2009, houve as seguintes causas interruptivas da prescrição:
	- vistoria in loco, em 25.03.2009 (inciso II do art. 2° da Lei 9.873/1999) ;
	- notificações do recorrente cobrando providências sobre as pendências na reprogramação contratual, em 23.01.2012 (peça 1, p. 78-79) e 14.05.2012 (peça 1, p. 82-84) (inciso II do art. 2° da Lei 9.873/1999) ;
	- instauração de tomada de contas especial pela Caixa, em 02.07.2014 (peça 1, p. 5) (inciso II do art. 2° da Lei 9.873/1999) ;
	- autuação da presente Tomada de Contas Especial neste tribunal, em 14.03.2017 (inciso II do art. 2° da Lei 9.873/1999) ;
	- citação do ora recorrente em 24.05.2019 (inciso I do art. 2° da Lei 9.873/1999) ;
	- prolação do acórdão condenatório, ora recorrido, em 23.04.2020 (inciso III do art. 2° da Lei 9.873/1999) .
Portanto, como se vê, não houve a incidência da prescrição por qualquer dos dois critérios.
Quanto à matéria de fundo, também estou de acordo com os pareceres dos autos, pelos seguintes motivos:
	- Consoante remansosa jurisprudência do TCU, a responsabilidade do prefeito sucessor fica caracterizada quando, com recursos garantidos para tal e sem fundamento técnico de inviabilidade, não retomar obra iniciada e não acabada pelo seu antecessor, por implicar desperdício de recursos públicos e contrariar o princípio da continuidade administrativa. Nesse sentido, conforme levantamento feito pela Serur: (Acórdão 9423/2021-TCU-Primeira Câmara, rel. Benjamin Zymler; 2900/2012-1ª Câmara, rel. Weder de Oliveira; 10968/2015, rel. Ana Arraes, 13590/2016, rel. Marcos Bemquerer; 4828/2018, rel. Aroldo Cedraz, 3067/2019, rel. Marcos Bemquerer, 4382/2020, rel. Marcos Bemquerer, e 5867/2021, rel. Aroldo Cedraz, todos da 2ª Câmara) ;
	- Conforme apurado pela Serur, a obra era relativamente simples, consistindo basicamente na reconstrução de uma ponte de valor módico, com cronograma de execução de apenas 180 dias. Por outro lado, recorrente recebeu a obra com cerca de 40% executados. E os recursos desbloqueados correspondiam a cerca de 33% do valor contratado, tendo o restante ficado disponível para desbloqueio durante a gestão do recorrente. Portanto, havia recursos em proporção mais que suficiente para que o recorrente providenciasse a conclusão das obras, o que não o fez. 
	- Não há como acolher a alegação do recorrente de que necessitaria de quantia muito maior para realizar os reparos necessários para sanar as pendências apontadas pela Caixa, porquanto se trata de alegação desacompanhada de qualquer elemento de prova. Em direito, como se sabe, alegar e não provar é o mesmo que não alegar.
	- Além disso, o recorrente assinou três termos aditivos de prorrogação da vigência do contrato de repasse (em 30/5/2009, 30/6/2010 e 30/6/2011, peça 1, p. 38, 40-41 e 43-44) , estendendo-a até 29/12/2011, e solicitou reprogramação do contrato, conforme relatado pela Caixa em 2012 (peça 1, p. 78) , mas, como observado pela Serur, não tomou qualquer providência para atender às recomendações da entidade. Ou seja, deixou escoar-se seu mandato sem tomar providências para ajustar as obras à suposta carência de recursos, pleitear mais recursos para concluí-la ou justificar a impossibilidade de fazê-lo.
	- Trata-se de questão que já havia sido detidamente analisada pelo voto que fundamentou o acórdão recorrido, do qual destaco o seguinte trecho:
7.	O caso ora em análise é de inexecução parcial do objeto contratado, cuja vigência do ajuste abrangeu as gestões dos dois ex-Prefeitos.
8.	As parcelas que compõem o total do débito apurado foram efetivamente liberadas e gastas na gestão do Sr. Carlos Frederico de Lemos Moreira Lima (...) . Porém, o sucessor Prefeito Sérgio Barreto de Miranda herdou o ajuste em plena vigência, com parte das obras executadas e saldo restante da avença, cabendo-lhe, por força dos princípios da continuidade administrativa e da eficiência, bem gerir o aludido Contrato de Repasse de forma a conduzi-lo a bom termo na concretização do interesse público.
9.	Não o fez. Foi omisso, deixou de adotar as medidas necessárias seja para retomar a execução da obra paralisada, seja para reparar os defeitos construtivos indicados pela CAIXA ou ainda para justificar tecnicamente perante o concedente eventual impossibilidade de dar continuidade na realização das obras. Preferiu o ex-gestor nada fazer, optou pela atuação mais cômoda, deixando o saldo do ajuste aplicado na conta específica para, ao final, efetuar a devolução ao concedente.
10.	Esse tipo de gestão de recursos públicos não atende ao interesse público, não cumpre o princípio da eficiência tampouco o da continuidade administrativa (...) . Isso não é gestão, e sim deszelo na gestão de recursos públicos (...) .
Em face do exposto, acolho na íntegra os pareceres uniformes da Serur e do Ministério Público junto ao TCU e voto por que o Tribunal adote a deliberação que ora submeto à apreciação da Segunda Câmara.
TCU, Sala das Sessões, em 15 de março de 2022.
ANTONIO ANASTASIA 
Relator